【裁判字號】    95,訴,523
【裁判日期】    950626
【裁判案由】    過失致死
【裁判全文】
臺灣臺北地方法院刑事判決               95年度訴字第523號
    公  訴  人  臺灣臺北地方法院檢察署檢察官
    被      告  乙○○
                        （
    指定辯護人  本院公設辯護人  丙○○
上列被告因殺人案件，經檢察官提起公訴（九十五年度偵字第三
八０五號），本院判決如下：
    主  文
乙○○殺人，累犯，處有期徒刑拾肆年。
    事  實
一、乙○○前於民國九十年、九十一年間曾因犯竊盜罪，先後經
    臺灣高等法院臺中分院判處有期徒刑四月、九月確定，二者
    接續執行後於九十三年二月二十五日始執行完畢；詎其猶不
    知悔改，於九十五年二月九日上午十一時二十分許，在臺北
    市○○區○○街與樂業街口之嘉興公園內，因懷疑莊文龍未
    經同意騎用其所有腳踏車，與莊文龍因此發生爭執而互相拉
    扯，乙○○退至大樹旁發覺有非其所有隨意放置該處之木棍
    可當兇器使用，竟明知持木棍朝人頭部重擊會使被打者死亡
    ，仍基於殺人之故意，持該木棍一支用力接續重擊莊文龍頭
    部、手部約十次，其間乙○○見莊文龍仍圖爬起反抗，復接
    續持該木棍毆擊莊文龍頭部數下，迨莊文龍已無力爬起而倒
    臥在地後，乙○○始停手，其間因有路人見狀報警，為警據
    報趕至時，乙○○仍在現場等候並向前來處理警員表明自首
    願接受裁判之意，並為警當場扣得其所持用之上開木棍一支
    ，而莊文龍隨即經送往臺北市立聯合醫院仁愛院區急救，惟
    莊文龍因乙○○上開接續重擊頭部之行為，受有頭顱顱骨骨
    折、顱內出血等傷害，迄九十五年二月十一日凌晨二時十分
    許，終因上開傷勢引發中樞神經休克不治死亡。
二、案經臺北市政府警察局大安分局報請臺灣臺北地方法院檢察
    署檢察官偵查起訴。
    理  由
一、訊據被告乙○○固坦承有在上開時地與被害人莊文龍爭執並
    先互相拉扯，其隨即持扣案木棍一支毆擊被害人莊文龍頭部
    、手部數下等行為，惟矢口否認有何殺人之行為，並辯稱：
    當時係被害人莊文龍先出手毆打伊，伊才反擊，且因為之前
    曾見過被害人莊文龍有攜帶一支甚長之刀具，予被害人莊文
    龍拉扯時有摸到其胸前有長狀硬物，且被害人莊文龍復有類
    似欲取出物品之舉動，伊才以木棍接續毆擊被害人，此所為
    係出於正當防衛，且伊當日為警詢問並送經臺灣臺北地方法
    院檢察署檢察官訊問而准予具保釋放後，伊立即前往數家醫
    院包括臺北市立醫院仁愛院區欲探望被害人莊文龍，但均獲
    告知醫院內並無該人存在，伊認被害人莊文龍經送醫後當有
    離開醫院，故被害人莊文龍事後所生死亡結果與伊無涉云云
    。經查：
（一）被告與被害人莊文龍當日係因被害人莊文龍使用被告腳踏
      車問題而起爭執一事，業據在場目睹部分過程之證人黃明
      智、林德儀於偵查中結證屬實，證人黃明智且證稱：其二
      人係一起出手打起來，伊擋不下又值友人來電而先離開，
      返回時就看見被害人莊文龍趴在地上，地上有一支木棍且
      其上有血跡，證人林德儀則證稱：當日伊從廁所出來已看
      見被害人莊文龍趴在地上且頭部流血，狀甚痛苦，伊有制
      止被告不要打，並說再打會死人，被告看見被害人莊文龍
      呻吟，還用棍子再多打三下等語，而被告亦自承警方到場
      處理時被害人莊文龍已趴倒在地不能動，核與證人黃明智
      、林德儀、林西東於偵查中證述情節相符，已可見被告當
      日確有持上述扣案木棍接續毆擊被害人莊文龍頭部多次並
      致其頭部流血而趴在地上等情；而被害人莊文龍係為警據
      報並有路人通知救護車到場而經送往臺北市立聯合醫院仁
      愛院區，且其於當日上午十一時五十八分由一一九人員送
      入該仁愛院區急診時即呈現重度昏迷狀態，經檢查後發現
      有顱骨骨折、顱內出血（硬腦膜下血腫及蜘蛛網膜腔出血
      ）、頭皮多處撕裂傷、左手第五掌骨骨折、右肱骨骨折，
      經神經外科施行緊急開顱手術後住進加護病房，迄同年月
      十一日上午二時十分許死亡，被害人莊文龍到院至死亡期
      間皆呈現重度昏迷狀態，未曾清醒，有臺北市立聯合醫院
      九十五年五月十二日北市醫仁字第０九五三一四八五三０
      ０號函文及被害人莊文龍住院期間之病歷紀錄影本各一份
      在卷可證，由該病歷紀錄中之護理紀錄單上自被害人莊文
      龍上開時間入院起至同年月十一日上午二時十分許經診斷
      死亡之期間內，每隔一小時復有詳載相關處理情形，此均
      可見被害人莊文龍於入院急救迄死亡前，始終係在該院區
      救治而無離院之可能，被告辯稱被害人莊文龍或許又外出
      離院而另有致死緣由云云，顯係其卸責之詞，已難憑採；
      至於其所稱當日經准予具保釋放後尋訪被害人莊文龍未果
      一節，縱認其所述曾至該院區尋訪者屬實，但以被告亦自
      承當時並不知被害人莊文龍之真實姓名，且被害人莊文龍
      入院時又因尚未覓得其親友而暫註記為不詳男性之就醫資
      料，其能否提供適當資料供查詢確認被害人莊文龍是否在
      該處就醫，已有疑問，遑論以被害人莊文龍入院後即進行
      緊急開顱手術並曾開立病危通知單之病況，有該病歷資料
      影本一份可查，被告又非被害人莊文龍之親友，醫院亦無
      任令甫毆擊被害人莊文龍成傷之被告入內探視之理，是被
      告執此謂被害人莊文龍當時必定不在該醫院內云云，實屬
      無據。
（二）抑有進者，被告於臺北市立聯合醫院仁愛院區經診斷死亡
      時即係因硬膜下出血之情形，有該醫院開立之死亡通知單
      影本一份附於病歷資料可考，被害人莊文龍死亡後經相驗
      解剖時，亦經確認有右大腦硬腦膜下腔出血、腦實質出血
      ，右肱骨骨折，左手骨骨折，多處撕裂傷，頭部電腦斷層
      掃描亦顯示左顳股骨折、頭皮有血塊及左臉皮下出血，右
      額顳頂葉有急性硬腦膜下腔出血及蜘蛛網膜下腔出血，右
      大腦半球疝脫併至左側並下垂等傷勢，經勘驗其外傷係有
      頭部鈍挫傷多處、皮下出血於枕部、右顳及左頂顳區皮下
      出血分別約二十乘八公分、十五乘十公分及十五乘十二公
      分，左顳骨有線狀骨折約十公分，右鷹嘴區骨折、皮膚有
      鈍傷痕，左肱骨下三分之一處骨折，右手掌骨（第五）骨
      折，經切開頭部皮膚，即可見皮下有大量出血於枕、右顳
      頂額葉區，帽狀腱膜有出血，鋸開頭骨，顱內皮質及腦膜
      呈高度鬱血，輕度死後變化；硬腦膜上、下腔有出血，蜘
      蛛網膜周圍、腦實質則無明顯出血現象，於腦髓皮質有明
      顯鬱血及水腫現象，右顳葉硬腦膜有血塊，移除硬腦膜於
      顱底無骨折，有Duret氏出血於腦幹區，且經鑑定結果，
      亦認死者左肱骨、右掌骨骨折等及顱骨骨折、顱內出血現
      象，符合為棍棒擊打導致多樣骨折，而其死亡機轉為中樞
      神經休克，故研判死亡原因包括顱內出血併中樞神經休克
      ，頭顱骨骨折，全身頭部、肢體鈍挫傷，認係互毆、鈍挫
      致全身鈍挫、頭顱肢體骨折，引起顱內出血最後因中樞神
      經休克而死亡，有法務部法醫研究所九十五年三月三十一
      日法醫理字第０九五００００八三七號函所檢附之該所（
      九五）醫鑑字第０三三七號鑑定書一份附卷供參，是被害
      人莊文龍死亡之結果係被告前開多次以相當力道毆擊被害
      莊文龍頭部、手部等行為所致，亦堪認定。
（三）至於被告又辯稱該經相驗解剖鑑定之死者並非被害人莊文
      龍一節，姑不論被告亦自承於相驗當日其確有在場指認該
      死者即為遭其毆擊之被害人莊文龍無訛，並有九十五年二
      月十一日相驗筆錄一份為憑，且該名死者係先據被害人之
      家屬即其父莊春風、其弟莊鎔蔚於相驗時確認係被害人莊
      文龍無訛，於解剖當日被害人莊文龍之弟莊鎔蔚及友人鄭
      義正亦在場確認，復有解剖筆錄一份暨解剖時之照片等在
      卷可考，被告仍空言稱該死者並非被害人莊文龍，亦無足
      採。另被害人莊文龍所受傷勢包括左肱骨骨折部分，以被
      告自承當時毆擊被害人莊文龍時，被害人莊文龍曾有欲反
      抗伊又上前接續毆打之情狀，被害人莊文龍於閃躲之際遭
      被告猛力以木棍敲擊成傷，即非無可能，更難憑此謂被告
      所辯被害人莊文龍係另遭他人毆擊或該死者並非被害人莊
      文龍等杜撰臆測之詞屬實。
（四）進而，以被害人莊文龍之身高約一百七十八公分、體重約
      九十公斤，被告則自承身高約一百六十六公分、體重一百
      公斤，其二人體型均屬壯碩，被告雖身高較矮，但其亦自
      承所持用木棍長度足夠毆打到被人莊文龍頭部，以其係持
      質地堅硬且有相當長度之木棍往被害人莊文龍頭部、手部
      接續毆擊達約十下之出手情狀，其對自己所持木棍及所施
      用力道確足以重擊被害人頭部一事，自難諉為不知，以頭
      部屬人體之脆弱部位，再參諸上述被害人莊文龍頭外部鈍
      挫傷有多處，頭顱骨復達骨折之情狀，均可見被告重擊被
      害人莊文龍之次數甚多，用力亦猛，再參諸證人林德儀復
      結證稱伊見被害人莊文龍已趴在地上且狀甚痛苦，經伊制
      止被告並告知再打會死人後，被告猶且再上前多打被害人
      莊文龍三下之情節，被告應有斷絕被害人莊文龍生命之殺
      人犯意，實甚明確。另被告雖又辯稱當時伊認為被害人莊
      文龍有攜帶兇器云云，姑不論當日在現場及被害人莊文龍
      經送醫治療後，均未曾在被害人莊文龍身上扣得其所述之
      長形刀具或其他兇器，且以被害人於偵查中即自承自己並
      未受傷，證人黃明智、林德儀亦證稱當時被害人莊文龍早
      已遭被告毆擊倒地不起，亦無從認被害人莊文龍當時有何
      出示任何兇器對被告為相當不法侵害，令被告若非持用上
      開木棍置被害人莊文龍於死將無法免除被告自己遭受生命
      危害等情，被告復稱上開行為係出於正當防衛云云，亦係
      飾卸之詞，要難採信。此外，復有扣案木棍一支可資佐證
      ，被告確有上開殺人之犯意及行為，洵堪認定。
二、核被告所為，係犯刑法第二百七十一條第一項之殺人罪。公
    訴意旨認被告上開行為係出於傷害之故意而認被告僅涉犯傷
    害致死罪嫌，惟被告實係基於殺人之犯意為上開行為並致被
    害人莊文龍死亡，已見前述，是公訴人就此容有誤會，起訴
    法條應予變更。又被告為上開犯行後，雖經路人報案而由據
    報之警員甲○○等人前往處理，惟斯時承辦警員甲○○於本
    院審理中已結證稱：當日所知通報內容係有人打架，伊與另
    一位警員到場後被告係坐在距離現場有一小段距離處且旁邊
    也有一群人，現場民眾雖有指出被告所坐方向，但伊與另一
    位警員斯時尚無法確認究竟是該處特定何人，待另一位警員
    走向被告處後，被告即有表示係其打人，並舉出手做出願意
    被銬上手銬之舉動等語，足見斯時到場處理之員警尚不知犯
    罪人是否為被告前，被告即有主動表示願意接受裁判之行為
    ，則被告於犯罪尚未被有偵查權之公務員或機關發覺前，即
    向到場處理之警員自首犯罪，並接受裁判，應依刑法第六十
    二條前段規定，減輕其刑。被告前於九十年、九十一年間曾
    因犯竊盜罪，先後經臺灣高等法院臺中分院判處有期徒刑四
    月、九月確定，二者接續執行後於九十三年二月二十五日始
    執行完畢，有臺灣高等法院被告前案紀錄表一份可查，其於
    五年以內再犯本案有期徒刑以上之罪，為累犯，應依刑法第
    四十七條規定加重其刑，並先加後減之（但死刑及無期徒刑
    部分不得加重）。爰審酌被告如前述，前曾因竊盜案件經法
    院判處罪刑確定在案，有臺灣高等法院被告前案紀錄表一份
    可按，素行非佳，犯罪動機僅係因被害人莊文龍未經其同意
    即騎用其所有腳踏車之細故，於偵查中仍稱被害人莊文龍上
    開擅自騎用行為死不足惜，已可見其枉顧人命之惡性，且其
    持上開扣案木棍下手毆擊達十餘次，力道非輕，主要復屬易
    致命之頭部，且果致生被害人莊文龍死亡之結果，犯罪情節
    並非輕微，犯後又飾詞狡辯，毫無悔意，及被告之智識程度
    等一切情狀，量處如主文所示之刑。至於扣案之木棍一支，
    雖係被告為上開犯行所用之物，但業據其供稱係置放前述地
    點大樹旁而由其暫時撿拾使用，並非其所有，是就此尚無從
    併予宣告沒收，附此敘明。
據上論斷，應依刑事訴訟法第二百九十九條第一項前段、第三百
條，刑法第二百七十一條、第六十二條前段、第四十七條，判決
如主文。
本案經檢察官黃于真到庭執行職務
中    華    民    國    95    年    6     月    26    日
                  臺灣臺北地方法院刑事第四庭
                              審判長法  官  劉慧芬
                                    法  官  李桂英
                                    法  官  林麗真
上正本證明與原本無異。
如不服本判決，應於判決送達後十日內，向本院提出上訴狀。
                                    書記官  蕭承信
中    華    民    國    95    年    6     月    26    日
附錄本案論罪科刑法條全文
中華民國刑法第271條
(普通殺人罪)
殺人者，處死刑、無期徒刑或 10 年以上有期徒刑。
前項之未遂犯罰之。
預備犯第 1 項之罪者，處 2 年以下有期徒刑。


司法院資訊處製作；財團法人民間司法改革基金會備份。
